ACORDAO-COMPLETO-2352448

ACÓRDÃO 3478/2019 ATA 16/2019 - SEGUNDA CÂMARA

VISTOS, relatados e discutidos estes autos referentes à Tomada de Contas Especial instaurada pelo Ministério do Turismo, tendo como responsável o Sr. Edmilson Fernandes de Amorim, Prefeito de Antônio Martins/RN, no período de 2009 a 2012, em decorrência da impugnação total das despesas relacionadas ao Convênio 704.210/2009, que visava a incentivar o turismo mediante apoio à promoção do evento intitulado de “Recordando o São João”, no interregno de 23 a 27/7/2009. 
ACORDAM os Ministros do Tribunal de Contas da União, reunidos em sessão da 2ª Câmara, ante as razões expostas pelo Relator, em:
9.1. com fundamento nos arts. 1º, inciso I, 16, inciso III, alíneas b e c, 19, caput, e 23, inciso III, da Lei 8.443/1992, julgar irregulares as contas do Sr. Edmilson Fernandes de Amorim e condená-lo ao pagamento da quantia adiante discriminada, atualizada monetariamente e acrescida dos juros de mora, calculados a partir da data especificada até a data da efetiva quitação, nos termos da legislação em vigor, fixando-lhe o prazo de 15 (quinze) dias, a contar do recebimento da respectiva notificação, para que comprove, perante o Tribunal (art. 214, inciso III, alínea a, do Regimento Interno/TCU) , o recolhimento da dívida ao Tesouro Nacional: 
	Valor (R$) 
	Data 

	150.000,00
	15/10/2009      

9.2. aplicar ao Sr. Edmilson Fernandes de Amorim as seguintes penalidades, nos valores adiante consignados,  fixando-lhe o prazo de 15 (quinze) dias, a contar da notificação, para que comprove, perante o Tribunal, o recolhimento da dívida aos cofres do Tesouro Nacional (art. 214, inciso III, alínea a, do Regimento Interno/TCU) , atualizada monetariamente desde a data deste Acórdão até a data do efetivo recolhimento, se for paga após o vencimento, na forma da legislação em vigor: 
9.2.1. multa no valor de R$ 26.000,00 (vinte e seis mil reais) , com fundamento no art. 57 da Lei 8.443/1992;
9.2.2. multa no valor de R$ 3.500,00 (três mil e quinhentos reais) , com base no art. 58, inciso II, da Lei 8.443/1992; 
9.3. autorizar, caso requerido, nos termos do art. 26 da Lei 8.443/1992, o parcelamento das dívidas  em até 36 (trinta e seis) parcelas mensais e sucessivas, sobre as quais incidirão os correspondentes acréscimos legais (débito: atualização monetária e juros de mora; multa: atualização monetária) , esclarecendo ao responsável que a falta de pagamento de qualquer parcela importará no vencimento antecipado do saldo devedor (art. 217, § 2º, inciso II, do RI/TCU) , sem prejuízo das demais medidas legais;   
9.4. autorizar, desde logo, a cobrança judicial das dívidas a que se refere este Acórdão, caso não atendida a notificação, nos termos do art. 28, inciso II, da Lei 8.443/1992;
9.5. remeter cópia deste Acórdão à Procuradoria da República no Estado do Rio Grande do Norte, com fundamento no art. 16, § 3º, da Lei 8.443/1992 c/c o art. 209, § 7º, do RI/TCU.

Tomada de Contas Especial instaurada pelo Ministério do Turismo em decorrência da impugnação total das despesas relacionadas a convênio, cujo objeto era incentivar o turismo mediante apoio à promoção do evento intitulado de Recordando o São João.

Segunda Câmara

Município de Antônio Martins/RN.

3. Responsável: Edmilson Fernandes de Amorim (XXX.483.514-XX).

13.1. Ministros presentes: Ana Arraes (Presidente), Aroldo Cedraz e Raimundo Carreiro.
13.2. Ministros-Substitutos presentes: Marcos Bemquerer Costa (Relator) e André Luís de Carvalho.

MARCOS BEMQUERER

Trata-se da Tomada de Contas Especial instaurada pelo Ministério do Turismo, tendo como responsável o Sr. Edmilson Fernandes de Amorim, Prefeito de Antônio Martins/RN, no período de 2009 a 2012, em decorrência da impugnação total das despesas relacionadas ao Convênio 704.210/2009 (peça 4) .
2.	O referido acordo foi celebrado em 23/07/2009 entre os aludidos órgão ministerial e Município, e visava a incentivar o turismo mediante apoio à promoção do evento intitulado de “Recordando o São João”, no interregno de 23 a 27/7/2009 (peça 5) . A vigência da avença iniciou em 23/7/2009 e estendeu-se até 08/12/2009 (peças 4 e 5) . 
3.	Transcrevo, a seguir e com os ajustes de forma pertinentes, excerto da instrução da peça 62, elaborada no âmbito da Secex-TCE, em que a Auditora Federal de Controle Externo traz o histórico destes autos e a análise da matéria:  
“HISTÓRICO
2. Os recursos previstos para implementação do objeto do referido convênio foram orçados no valor total de R$ 160.000,00 (peça 4, p. 7) , com a seguinte composição: R$ 10.000,00 de contrapartida do convenente e R$ 150.000,00 à conta do concedente, liberados conforme indicado abaixo (peça 6) :
	Ordem Bancária
	Data 
	Valor (R$) 
	Data Crédito

	2009OB801478
	14/10/2009
	150.000,00
	15/10/2009 (peça 8, p. 1) 

3. O Ministério do Turismo exarou os seguintes pareceres:
	Parecer
	Peça
	Data

	Parecer Técnico 680/2009
	2
	23/7/2009

	Parecer de Análise de Prestação de Contas - Parte Técnica 583/2010
	21
	22/4/2010

	Parecer de Reanálise 1286/2011
	27
	20/5/2011

	Nota Técnica de Reanálise 1080/2013
	29
	18/10/2013

	Nota Técnica de Análise Financeira 182/2016
	31
	18/2/2016

4. Consoante Parecer Técnico 680/2009 (peça 2) , o Convênio Siconv 704210/2009 (peça 4) contemplava as seguintes ações:
	a) contratação das bandas: Cheiro de Menina; Balanço de Menina; Forró Remexe; Forró Salgado; Mulher Chorona;
	b) iluminação;
	c) gerador de som;
	d) montagem de palco;
	e) carro de som para divulgação;
	f) locação de som fly;
	g) banheiros químicos;
	h) mídia radiofônica.
5. O ex-prefeito, Sr. Edmilson Fernandes de Amorim, encaminhou a prestação de contas do Convênio, cujas documentações correlatas estão inseridas nas peças 7-20.
6. Ao analisar a prestação de contas sob o aspecto de execução física, o Parecer de Análise de Prestação de Contas - Parte Técnica 583/2010 (peça 21) , de 22/4/2010, concluiu por diligência, em razão de que faltavam elementos para o ateste da execução física do convênio. Ressaltou que não houve fiscalização in loco.
7. O Parecer de Reanálise 1.286/2011 (peça 27) , de 20/5/2011, após análise de documentação suplementar encaminhada, reprovou a execução física do Convênio Siconv 704210/2009 devido à ocorrência de várias ressalvas técnicas na sua execução, que solicitou do convenente a apresentação de:
	a) fotos originais, devidamente identificadas com a data, nome do evento e nome da banda; 
	b) fotos originais, vídeo/imagens devidamente identificadas com a data e nome do evento, de forma a demonstrar a efetiva instalação dos equipamentos de som e luz e de palco, bem como das apresentações de bandas; 
	c) cópias dos contratos de prestação de serviços na execução do convênio; 
	d) fotos originais, vídeo e imagens devidamente identificados com a data e nome do evento, de forma a demonstrar a efetiva instalação dos banheiros químicos; 
	e) comprovantes de veiculação das emissoras contendo a grade/mapa e a autorização de veiculação, além de atestado da realização da veiculação que deverá ser acompanhado do ‘De acordo’ da convenente. 
8. A Nota Técnica de Reanálise 1.080/2013 (peça 29) , de 18/10/2013, após apreciar a defesa apresentada (peça 28) , manteve a reprovação da execução física do Convênio Siconv 704210/2009 devido à ocorrência de várias ressalvas técnicas na sua execução.
9. A Nota Técnica de Análise Financeira 182/2016 (peça 31) , de 18/2/2016, ante a reprovação da execução física do convênio em apreço, apenas calculou a quantia devida, ficando silente quanto aos demais aspectos da prestação de contas.
10. Da análise dos autos, verifica-se que foi dada oportunidade de defesa ao agente responsabilizado, em obediência aos princípios constitucionais que asseguram o direito ao contraditório e à ampla defesa, tendo em vista as notificações constantes das peças 22, 23, 32 e 33. No entanto, o referido agente não apresentou justificativas nem recolheu a importância devida aos cofres da Fazenda Pública, subsistindo o motivo que legitimou a instauração da tomada de contas especial. 
11. No Relatório de Tomada de Contas Especial 42/2017, peça 43, em que os fatos estão circunstanciados, a responsabilidade pelo dano causado ao erário foi atribuída ao Sr. Edmilson Fernandes de Amorim, ocupante do cargo supramencionado à época da ocorrência dos fatos, em razão de irregularidade na documentação exigida para a prestação de contas do convênio em comento, apurando-se como prejuízo o valor original de R$ 150.000,00.
12. A inscrição em conta de responsabilidade, no Siafi, foi efetuada conforme a Nota de Sistema 2017NS000038, de 31/03/2017 (peças 34-35) .
13. A CGU seguiu o posicionamento do órgão concedente quanto às irregularidades identificadas, ao débito apurado e à responsabilidade, conforme se verifica no Relatório de Auditoria 1113/2017 (peça 44) , no Certificado de Auditoria 1113/2017 (peça 45) , bem como no Parecer do Dirigente do Órgão de Controle Interno 1113/2017 (peça 46) . O Ministro de Estado do Turismo pronunciou-se pelo conhecimento das conclusões contidas nos pareceres da CGU, opinando pela irregularidade das contas do responsável indicado (peça 47) .
14. Sendo assim, a instrução de peça 50 alvitrou a citação e a audiência do responsável, Sr. Edmilson Fernandes de Amorim, para que apresentasse suas alegações de defesa e razões de justificativa para as irregularidades detectadas.
15. Consoante delegação de competência do Exmo. Sr. Ministro Relator e subdelegação do titular da unidade, foram expedidas as seguintes comunicações:
	Comunicação
	Peça
	Natureza
	Destinatário
	Data de ciência
	Data da resposta
	Resposta (peça) 

	Ofício 658/2018
	55
	Citação
	Edmílson Fernandes de Amorim
	24/8/2018
	10/8/2018
	57-58

	Ofício 659/2018
	53
	Audiência
		24/8/2018
	10/8/2018
	57-58

16. Em resposta, o Sr. Edmílson Fernandes de Amorim encaminhou os documentos de peças 57 e 58. O responsável foi instado a apresentar suas alegações de defesa em relação às seguintes condutas (Ofício 698/2018, peça 5) , in verbis:
	Ofício 658/2018 (peça 55, de citação) :
‘3. O débito é decorrente da não comprovação da boa e regular aplicação dos recursos federais repassados pelo Ministério do Turismo ao município de Antônio Martins/RN por meio do Convênio Siconv 704210/2009 (objeto: apoio à implementação do projeto intitulado ‘Recordando o São João’, com vigência estipulada para o período de 23/7/2009 a 8/12/2009) .
4. As condutas:
a) não comprovar a execução física do Convênio Siconv 704210/2009, por ausência nos autos de elementos comprobatórios para emissão de parecer conclusivo, conforme Parecer de Análise de Prestação de Contas 583/2010, 7/4/2010 (peça 21) e Parecer de Reanálise 1286/2011 (peça 27) , tais como:
1) fotos originais, devidamente identificadas com a data, nome do evento e nome da banda;
2) fotos originais, vídeo/imagens devidamente identificadas com a data e nome do evento, de forma a demonstrar a efetiva instalação dos equipamentos de som e luz e de palco, bem como das apresentações de bandas;
3) cópias dos contratos de prestação de serviços na execução do convênio; 
4) fotos originais, vídeo e imagens devidamente identificados com a data e nome do evento, de forma a demonstrar a efetiva instalação dos banheiros químicos;
5) comprovantes de veiculação das emissoras contendo a grade/mapa e a autorização de veiculação, além de atestado da realização da veiculação que deverá ser acompanhado do ‘De acordo’ da convenente.
b) não apresentar os contratos de exclusividade, registrados em cartório, entre a empresa Antonio André Sobrinho – ME (CNPJ 12.741.062/0001-33) e os artistas que se apresentaram no evento, uma vez que as cartas de exclusividade apresentadas (peça 24) contêm declarações de exclusividade de contratação das bandas apenas nas datas dos referidos shows, atuando a contratada, portanto, somente como intermediária, contrariando a Cláusula Terceira - Das Obrigações dos Participes, no item II, subitem ‘ll’ (peça 4, p. 6) e a jurisprudência consolidada do TCU, desde a prolação do Acórdão 96/2008-TCU-Plenário;
c) não apresentar comprovação do recebimento dos cachês pelos artistas, consoante entendimento firmado no Acórdão 1435/2017-TCU-Plenário, destacado na presente instrução e previsto também na Cláusula Terceira - Das Obrigações dos Participes, no item II, subitem ‘pp’ (peça 4, p. 7) .
Ofício 659/2018 (peça 53, de audiência) :
2. Conduta: autorizar a abertura e ratificar o resultado do processo de inexigibilidade de licitação 01/2009, e assinar o contrato administrativo (peça 10, p. 4-5) com a empresa escolhida nesse procedimento, Antônio André Sobrinho – ME (CNPJ 12.741.062/0001-33) , cujos objetos eram a intermediação de artistas ou bandas para os quais essas sociedades comerciais não possuíam contrato de exclusividade válidos para fins de contratação via inexigibilidade.’ 
EXAME TÉCNICO
Alegações de defesa do Sr. Edmilson Fernandes de Amorim (peças 57 e 58) 
17. Em síntese, o Sr. Edmilson Fernandes de Amorim encaminhou as peças 57 e 58 de mesmo teor e sustenta que:
17.1. (...) na maioria dos convênios celebrados, os gestores assinam perante a secretaria ou órgão responsável o respectivo termo de convênio; no entanto, não ficam com nenhuma cópia, pois o representante legal da instituição fica esperando o projeto ser aprovado e ao final ser empenhado; o pactuante assina em dia posterior, após verificar requisitos e os documentos que foram elaborados por técnicos dos municípios que não têm experiência e que avisam ao gestor das medidas a serem tomadas quando da realização das prestações de contas;
17.2. apesar de a assinatura do representante legal do Estado ou da União vir a ser posta em data posterior, o gestor municipal por direito e até para observar e cumprir as cláusulas pactuadas deveria receber a sua respectiva cópia, o que não aconteceu no caso em comento;
17.3. no caso em apreço, o Ministério aprovou o projeto, a emenda foi empenhada e houve posterior liberação e depósito em conta aberta, ou seja, não foi fornecida pelo Município de Antônio Martins, bem ainda não apresentou qualquer informação ao gestor acerca do repasse ou da obrigatoriedade de aplicação, como obviamente deve constar no termo de convênio;
17.4. não sabendo o gestor do repasse, nem das condições expressas do Convênio, impossível seria saber do depósito e de suas obrigações, como indica o chefe do setor responsável;
17.5. assim, é comum nesta hipótese não haver transferência para conta poupança ou aplicação em conta aberta com esse fim, exceto quando se sabe do depósito ou quando se dá ciência expressa da obrigação;
17.6. o convênio foi celebrado no 1ongínquo ano de 2009 e somente depois de oito anos o Estado/União/Ministério de Turismo vem-se manifestar; o defendente sequer tem o poder para responsabilizar empresas; técnicos responsáveis pela elaboração do projeto; funcionários responsáveis pela licitação, pela prestação de contas; funcionários e secretários responsáveis pelas gravações de mídias e propagandas e demais responsáveis boa execução e elaboração do convênio;
17.7. para o defendente, a Administração pagou exatamente pelo que foi feito e realizado, desconhecendo, destarte, a possível não realização de partes do projeto tais como: divulgação; fotos; cds; e outros meios de comunicação; isso também em razão de que os documentos enviados ao defendente não demonstram que o evento não teria acontecido;
17.8. o próprio ministério atestou nas ressalvas técnicas (o item 14, fls. 227-171) , declaração de exibição do vídeo institucional (flls.132) do referido convênio, do qual se comprova que o evento ‘Recordando São João’ foi realizado;
17.9. seria contradição e ousadia exibir vídeo institucional do ministério e não realizar o evento, pois o próprio ministério atestou a exibição;
17.10. o município esperou nos dias do evento a vinda de um técnico do Ministério do Turismo, que não apareceu, como é de costume fiscalizarem a realização de eventos;
17.11. no que se refere a apresentação dos documentos obrigatórios, foram apresentados, conforme fls. 228-173, que comprovam o seu recebimento, exceção do item 13.1, fls.230-174, acostados em anexo;
17.12. com relação aos banners, cartazes e faixas, afixados em vários locais do evento, estes não faziam parte do plano de trabalho e das exigências do Ministério do Turismo, pois (...) foram de iniciativa e exclusividade do município, com vistas a dar mais publicidade ao evento;
17.13. com relação à aplicação dos recursos, informa que não houve aplicação [financeira], uma vez que, quando os recursos foram liberados e depositados em conta, foram automaticamente pagos à empresa realizadora do evento;
17.14. afigura-se impossível para o defendente diagnosticar que parte do evento deixou de ser efetivado, pois tem a convicção de que fizera o que estava pactuado no convênio;
17.15. o responsável no município para a realização da fomentação do turismo e eventos era o Secretário Municipal de Cultura e Turismo à época, o Sr. Francisco das Chagas Fernandes Reinaldo;
17.16. o defendente não tem como se defender de algo que desconhece; questiona-se que parte das fotos foram forjadas e o evento não efetivado (embora efetivado, uma vez que a empresa vencedora do processo de licitação realizou o evento) , contudo toda a documentação se encontra no processo com provas da realização do evento ‘Recordando o São João’, no período de 23 a 27 de julho de 2009; o evento foi presenciado e assistido pela população de Antônio Martins/RN e cidades circunvizinhas e foi, inclusive, todo divulgado também pela emissora Radio Vida de Martins/RN, frequência 107.9, que abrange mais de 100 cidades do RN/PB e CE; a declaração da Rádio Vida de Martins/RN foi apresentada como anexo;
17.17. em relação ao material questionado, da qual aparecem impressão de carimbo com o inscrito ‘PRM - PAU DOS FERROS’, justifica que é porque a empresa ganhadora do evento era da cidade de Pau dos Ferros/RN, das quais treze tinham carimbo e apenas uma não; acredita que essa falta de carimbo nessa folha deva ser por falta de cuidados dos funcionários responsáveis pela elaboração do convênio, não sendo da competência de prefeito confeccionar projetos, elaborar licitação ou elaborar prestação de contas;
17.18. em relação aos documentos obrigatórios, afirma que foram todos entregues e recebidos pelo Ministério; destaca ter observado uma contradição nas análises pertinentes que, em determinado parecer menciona que foi apresentada toda a documentação e, contudo, apresenta em outro parecer informação diversa, de que uma nota fiscal não apresenta atesto ou relação pormenorizada dos serviços;
17.19. destaca que as documentações foram todas apresentadas, exceção da notificação aos partidos políticos e sindicatos; contudo, tal conduta não é argumento para reprovar uma prestação de contas, uma vez que o Ministério remete às Câmaras Municipais os valores liberados e com as datas de recebimentos pelo município, suprindo desse modo essa falha;
17.20. informa que não houve falsificação ou adulteração de imagens/propaganda, reconhecendo que o que pode ter acontecido, na verdade, foi a retirada de foto com máquina fotográfica imprópria, inadequada e em local com pouca luminosidade ou até com excesso de luminosidade, como apresentado anteriormente;
17.21. invoca que só há ato de improbidade administrativa com a existência do elemento subjetivo do dolo, motivo pelo qual precisam ser afastadas desde já as condenações do autor com fundamento na Lei 8.429/1992;
17.22. sustenta a absoluta ausência de dolo e de dano ao erário, uma vez que o evento fora realizado e com toda a lisura e aplicação dos recursos do convênio, não havendo qualquer prejuízo, mesmo porque os serviços foram devidamente prestados aos munícipes pela empresa realizadora do evento; reforça que não houve qualquer prejuízo ao erário público, o que desnatura o ato de improbidade administrativa, nos termos regidos pela Lei 8.429/1992;
17.23. in fine, depois de protestar provar o alegado por todos os meios em direito admitidos e arrolar testemunhas, requer o responsável que seja acatada a presente defesa, reconhecendo a total ausência de dolo e de dano ao erário, ensejando a aprovação das contas.
Análise
18. Verifica-se que o responsável, nas questões que lhe foram instadas a apresentar suas alegações de defesa, nada acrescentou aos autos: não aduziu elementos que permitissem comprovar a execução física do evento; não apresentou os contratos de exclusividade, registrados em cartório, entre a empresa Antônio André Sobrinho – ME (CNPJ 12.741.062/0001-33) e os artistas que se apresentaram no evento; não apresentou a comprovação do recebimento dos cachês pelos artistas, consoante entendimento firmado no Acórdão 1435/2017-TCU-Plenário, rompendo, dessa forma, o imprescindível nexo de causalidade entre a execução financeira e a realização do evento.
19. Em síntese, o responsável alegou desconhecimento dos termos do convênio, de detalhes de sua execução, não tendo condições de identificar qualquer coisa que tenha sido realizada em discordância com o Plano de Trabalho.
20. Sustentou que a execução específica do evento caberia ao secretário de cultura e turismo, não lhe cabendo imiscuir-se em detalhes operacionais, que não seriam da competência do mandatário político do município.
21. As alegações de defesa não merecem ser acolhidas, uma vez que não comprovaram sequer a realização física do evento e nem o imprescindível nexo de causalidade entre a realização do evento e execução financeira dos recursos federais repassados.
22. Da mesma forma, o argumento de que não caberia ao prefeito supervisionar os funcionários encarregados da execução do convênio não merece prosperar. 
23. Esta Corte, após enfrentar inúmeros casos de responsabilização do gestor máximo e analisar com acuidade a questão, tem concluído, de forma amplamente majoritária, pela possibilidade de inclusão do dirigente máximo na relação de responsáveis, especialmente do prefeito municipal, quando signatário de convênios ou na função de ordenador de despesas. 
24. Esse posicionamento decorre do entendimento disseminado nas análises técnicas, segundo o qual o dirigente pode até delegar a execução de determinadas tarefas, mas a fiscalização dos atos dos subordinados é competência irrenunciável (Acórdão 1346/2013-TCU-Plenário) :
‘Em segundo lugar, o instituto da delegação é uma manifestação da relação hierárquica que transfere atribuições ao agente delegado, mas não exime o autor da delegação do dever de acompanhar os atos praticados. Isso porque as prerrogativas e os poderes do cargo, tais como a supervisão, não são conferidos em caráter pessoal ao agente público, mas sim para o bom desempenho de seu papel institucional, sendo, portanto, irrenunciáveis.’
25. Em vertente bastante difundida nesta Corte, o gestor máximo deve escolher adequadamente os subordinados para os quais direcionará a delegação de competência e fiscalizar-lhes as ações, sob pena de responder por culpa in elegendo ou in vigilando (Acórdão 1619/2004-TCU-Plenário) :
‘5. É entendimento pacífico no Tribunal que o instrumento da delegação de competência não retira a responsabilidade de quem delega, visto que remanesce a responsabilidade no nível delegante em relação aos atos do delegado (v.g. Acórdão 56/1992-TCU-Plenário, Ata 40/1992; Acórdão 54/1999 - Plenário, Ata 19/1999; Acórdão 153/2001 - Segunda Câmara,  Ata 10/2001) . Cabe, por conseguinte, à autoridade delegante a fiscalização dos atos de seus subordinados, diante da culpa in eligendo e da culpa in vigilando.’
26. Além da preliminar de ausência de responsabilidade, ante a delegação de competência ao secretário de cultura e turismo, ultrapassada acima, o responsável alegou diversas falhas processuais (tais como: assinatura do convênio previamente ao órgão federal; desconhecimento dos termos do convênio após celebração e eventuais irregularidades na execução física do convênio; a ausência de técnico do MTur in loco para fiscalização) que não merecem análises subsequentes, ou porque não se relacionam com o que foi questionado nos ofícios de citação e audiência, ou porque não servem de razões de justificativas ao questionamento em tela. Da mesma forma, aduziu, também, informações que em nada contribuem para comprovar a boa e regular aplicação dos recursos, tais como: colocação de banners, cartazes e faixas, afixados em vários locais do evento como iniciativa e exclusividade do município; equívoco com impressão de folhas com carimbos inadequados; o ato de improbidade administrativa (Lei 8.429/1992) somente se configura com o elemento subjetivo do dolo.
26.1. Ressalte-se que o objeto da ação de improbidade administrativa é diverso daquele discutido nesta tomada de contas especial. O E. TCU examina o mérito da prestação de contas com ótica diferente daquela do Poder Judiciário em uma ação de improbidade. A E. Corte de Contas verifica se, além da realização física do evento, os elementos aduzidos como prestação de contas permitem verificar o nexo causal entre a execução física e a utilização dos recursos federais repassados, prescindindo, portanto, do elemento dolo para imputação do débito.
27. Os argumentos de defesa não lograram afastar o débito imputado ao responsável. Ademais, inexistem nos autos elementos que demonstrem sua boa-fé ou a ocorrência de outros excludentes de culpabilidade. Desse modo, suas contas devem, desde logo, ser julgadas irregulares, nos termos do art. 202, § 6º, do Regimento Interno/TCU, procedendo-se à sua condenação em débito e à aplicação da multa prevista no art. 57 da Lei 8.443/1992.
28. Observe-se que o responsável foi ouvido também em audiência e suas razões de justificativa não mereceram acolhimento. Assim, alvitra-se, em face da análise promovida nessa seção, rejeitar as razões de justificativa apresentadas pelo responsável, uma vez que não foram suficientes para sanear as irregularidades a ele atribuídas, com a aplicação da multa prevista no art. 58, inciso II, do mesmo normativo legal.
29. Ressalte-se que a pretensão punitiva do TCU, conforme Acórdão 1441/2016-TCU-Plenário, que uniformizou a jurisprudência acerca dessa questão, subordina-se ao prazo geral de prescrição indicado no art. 205 do Código Civil, que é de 10 anos, contado da data de ocorrência da irregularidade sancionada, nos termos do art. 189 do Código Civil, sendo este prazo interrompido pelo ato que ordenar a citação, a audiência ou a oitiva do responsável. No caso em exame, não ocorreu a prescrição, uma vez que foi efetivado o crédito dos recursos em 15/10/2009 (peça 8, p. 1) , não tendo transcorrido mais de 10 anos até a presente data, uma vez que o ato que determinou a citação do responsável ocorreu em 5/7/2018 (peça 52) .
30. Diante do exposto, não tendo o responsável logrado êxito em comprovar a boa e regular aplicação dos recursos públicos federais repassados, alvitra-se o julgamento pela irregularidade das contas, com imputação de débito e cominação de multa.
	CONCLUSÃO
31. Diante do exposto, e inexistindo nos autos elementos que permitam concluir pela ocorrência de boa-fé ou de outros excludentes de culpabilidade em sua conduta, propõe-se que as contas do responsável sejam julgadas irregulares, com imposição de débito e cominação de multa ao responsável.”
4.	Diante do exposto, a Secex-TCE, em pareceres uniformes, apresenta ao Tribunal proposta de encaminhamento no sentido de (peças 62/64) : 
4.1. rejeitar as alegações de defesa e razões de justificativa apresentadas pelo Sr. Edmilson Fernandes de Amorim;
4.2. julgar irregulares as contas do Sr. Edmilson Fernandes de Amorim, com fundamento no  art. 16, inciso III, alíneas b e c, da Lei 8.443/1992, e condená-lo ao pagamento da quantia original de R$ 150.000,00, atualizada monetariamente e acrescida dos juros de mora, calculados a partir da data de 15/10/2009;
4.3. aplicar ao Sr. Edmilson Fernandes de Amorim a multa do art. 57 da Lei 8.443/1992 e a do art. 58, inciso II, da mesma lei;
4.4. autorizar a cobrança judicial das dívidas, caso não atendidas as notificações, nos termos do do art. 28, inciso II, da Lei 8.443/1992;
4.5. autorizar o pagamento parcelado das dívidas, caso seja requerido, em até 36 parcelas mensais e consecutivas, com base no art. 26 da Lei 8.443/1992 e no art. 217 do RI/TCU;
4.6. encaminhar cópia da deliberação que vier a ser proferida, bem como do relatório e do voto que a fundamentarem, ao Procurador-Chefe da Procuradoria da República no Estado do Rio Grande do Norte, com fulcro no § 3º do art. 16 da Lei 8.443/1992 c/c o § 7º do art. 209 do RI/TCU; 
4.7. enviar cópia do Acórdão que vier a ser proferido ao Ministério do Turismo e ao responsável, para ciência, informando que a presente deliberação, acompanhada do Relatório e do Voto que a fundamentam, estará disponível para a consulta no endereço www.tcu.gov.br/acordaos, além de esclarecer que, caso requerido, o TCU poderá fornecer sem custos as correspondentes cópias, de forma impressa.
5.	Em sua manifestação regimental, o Ministério Público junto ao TCU, representado pelo Procurador Marinus Eduardo De Vries Marsico, concorda com o encaminhamento da unidade técnica (peça 65) . 
	É o Relatório.

Edmilson Fernandes de Amorim, OAB/3343.

Procurador Marinus Eduardo De Vries Marsico.

TOMADA DE CONTAS ESPECIAL. CONVÊNIO COM O MINISTÉRIO DO TURISMO PARA REALIZAÇÃO DE EVENTO DENOMINADO "RECORDANDO O SÃO JOÃO". INEXIGIBILIDADE DE LICITAÇÃO INJUSTIFICADA NA CONTRATAÇÃO DE EMPRESA INTERMEDIADORA DAS BANDAS MUSICAIS. FALTA DE COMPROVAÇÃO DA EXECUÇÃO DO EVENTO. AUSÊNCIA DE ELEMENTOS SUFICIENTES PARA A FORMAÇÃO DO NEXO DE CAUSALIDADE ENTRE OS RECURSOS PÚBLICOS DO CONVÊNIO E AS DESPESAS INCORRIDAS. ARGUMENTOS DE DEFESA INCAPAZES DE AFASTAR AS IRREGULARIDADES. ÔNUS DO GESTOR DE COMPROVAR A CORRETA APLICAÇÃO DOS RECURSOS PÚBLICOS NO OBJETO DA AVENÇA. CONTAS IRREGULARES. DÉBITO. MULTA. 1. Na contratação direta, por inexigibilidade de licitação, de profissional do setor artístico por meio de empresário exclusivo, a apresentação de autorização/atesto/carta de exclusividade restrita aos dias e à localidade do evento não atende aos pressupostos do art. 25, inciso III, da Lei 8.666/1993. Para tanto, é necessária a apresentação do contrato de representação exclusiva do artista consagrado com o empresário contratado, registrado em cartório (Acórdão 1.435/2017 - Plenário e Acórdão 936/2019 - Plenário). 2. Julgam-se irregulares as contas de responsável, condenando-o ao pagamento do débito apurado e aplicando-se-lhe a multa proporcional dano causado ao erário, em decorrência da não comprovação do correto emprego dos recursos públicos no objeto pactuado.

TOMADA DE CONTAS ESPECIAL (TCE)

Secretaria de Controle Externo de Tomada de Contas Especial - Secex/TCE.

Submeto à apreciação deste Colegiado Tomada de Contas Especial instaurada pelo Ministério do Turismo, tendo como responsável o Sr. Edmilson Fernandes de Amorim, Prefeito de Antônio Martins/RN (gestão de 2009 a 2012) , em decorrência da impugnação total das despesas relacionadas ao Convênio 704.210/2009 (peça 4) , que visava a incentivar o turismo mediante apoio à promoção do evento intitulado de “Recordando o São João”, no período de 23 a 27/7/2009. 
2.	O objeto pactuado contemplava as seguintes ações (peça 4) : i) contratação de cinco bandas: Cheiro de Menina; Balanço de Menina; Forró Remexe; Forró Salgado; e Mulher Chorona; ii) iluminação; iii) gerador de som; iv) montagem de palco; v) carro de som para divulgação; vi) locação de som fly; vii) banheiros químicos; e viii) mídia radiofônica. 
3.	Para a implementação do evento foi acordada a quantia de R$ 160.000,00, sendo R$ 150.000,00 de recursos federais e R$ 10.000,00 de contrapartida do convenente.
4.	A Secex/TCE encaminhou a citação do Sr. Edmilson Fernandes de Amorim para que recolhesse o valor do débito apurado em R$ 150.000,00 e/ou oferecesse alegações de defesa sobre a não comprovação da boa e regular aplicação dos recursos federais repassados para a implementação do objeto pactuado no Convênio 704.210/2009, tendo em vista as seguintes condutas, indicadas no ofício citatório (peça 55) :
“a) não comprovar a execução física do Convênio Siconv 704.210/2009, por ausência nos autos de elementos comprobatórios para emissão de parecer conclusivo, conforme Parecer de Análise de Prestação de Contas 583/2010, 7/4/2010 (peça 21) e Parecer de Reanálise 1286/2011 (peça 27) , tais como: 
1) fotos originais, devidamente identificadas com a data, nome do evento e nome da banda; 
2) fotos originais, vídeo/imagens devidamente identificadas com a data e nome do evento, de forma a demonstrar a efetiva instalação dos equipamentos de som e luz e de palco, bem como das apresentações de bandas; 
3) cópias dos contratos de prestação de serviços na execução do convênio;
4) fotos originais, vídeo e imagens devidamente identificados com a data e nome do evento, de forma a demonstrar a efetiva instalação dos banheiros químicos; 
5) comprovantes de veiculação das emissoras contendo a grade/mapa e a autorização de veiculação, além de atestado da realização da veiculação que deverá ser acompanhado do ‘De acordo’ da convenente. 
b) não apresentar os contratos de exclusividade, registrados em cartório, entre a empresa Antonio André Sobrinho – ME (CNPJ 12.741.062/0001-33) e os artistas que se apresentaram no evento, uma vez que as cartas de exclusividade apresentadas (peça 24) contêm declarações de exclusividade de contratação das bandas apenas nas datas dos referidos shows, atuando a contratada, portanto, somente como intermediária, contrariando a Cláusula Terceira - Das Obrigações dos Participes, no item II, subitem ‘ll’ (peça 4, p. 6) e a jurisprudência consolidada do TCU, desde a prolação do Acórdão 96/2008-TCU-Plenário; 
c) não apresentar comprovação do recebimento dos cachês pelos artistas, consoante entendimento firmado no Acórdão 1435/2017-TCU-Plenário, destacado na presente instrução e previsto também na Cláusula Terceira – Das Obrigações dos Partícipes, no item II, subitem ‘pp’ (peça 4, p. 7) .”
5.	Além disso, a unidade instrutiva realizou também a audiência do ex-Prefeito pela contratação irregular de intermediário entre o ente público e os artistas ou empresários exclusivos, no âmbito do processo de inexigibilidade de licitação 01/2009, visto que os interpostos apresentaram meras cartas de exclusividade restritas à data e local do evento, e sem registro em cartório, as quais não se caracterizam como contratos de exclusividade válidos para fins de contratação via inexigibilidade de licitação. 
6.	Promovida a citação e audiência, conforme atestam os ofícios e avisos de recebimento das peças 53, 55, 59 e 60, o Sr. Edmilson Fernandes de Amorim apresentou ao TCU os elementos de defesa das peças 57 e 58, de igual teor, dos quais se destacam, em síntese, os seguintes argumentos: i) desconhecimento dos termos do convênio que assinou e falta de cópia do referido ajuste; ii) ausência de sua responsabilidade, haja vista que cabia ao Secretário Municipal de Cultura e Turismo à época executar o objeto pactuado; iii) pagamento integral à empresa contratada pela realização do evento; iv) desconhecimento de eventual inexecução de parte do objeto referente a divulgação, fotos, gravação em cds, e outros meios de comunicação; v) apresentação ao concedente da documentação obrigatória do Convênio; vi) inexistência de dolo, de dano ao erário e de ato de improbidade administrativa. 
7.	A unidade considerou que tais argumentos são insuficientes para afastar as falhas que lhe foram atribuídas e propôs ao Tribunal a irregularidade das contas do ex-gestor, com a imputação do débito apurado e a aplicação da multa proporcional ao dano.
8.	O Ministério Público junto ao TCU, representado pelo Procurador Marinus Eduardo De Vries Marsico, manifestou-se de acordo com a proposta da unidade instrutiva.   
9.	Desde logo, cumpre ressaltar que constitui ônus daquele que recebe verba pública comprovar a boa e regular aplicação dos recursos federais que lhe foi confiado, por força das disposições dos arts. 70, parágrafo único, da Constituição Federal, 93 do Decreto-lei 200/1967 e 66 do Decreto 93.872/1986. E, para esse fim, deve cumprir as obrigações previstas no ajuste celebrado, que constitui o regulamento do caso concreto, oferecendo elementos capazes de evidenciar o cumprimento do plano de trabalho e o vínculo existente entre as despesas efetuadas e o objeto pactuado.
10.	O ex-gestor, de fato, não carreou aos autos documentos suficientes (fotografias, filmagem ou material de divulgação pré-evento) que demonstrassem a efetiva realização dos shows previstos e dos serviços de sonorização, iluminação e instalação de banheiros públicos.
11.	As fotografias constantes da peça 19, p. 1-7, que compõem a prestação de contas do ajuste, são absolutamente obscuras, não sendo possível nelas identificar as bandas, nem a localidade onde as imagens foram feitas.
12.	Sobre a importância de oferecer registros fotográficos ou audiovisuais para a comprovação de eventos com apresentação de shows de bandas, reproduzo, a seguir excerto do Voto que apresentei nos autos do TC Processo 000.703/2015-0 (Acórdão 6636/2018-TCU-Primeira Câmara) , no qual assim abordei essa questão: 
“15. No que concerne à relevância da apresentação de registros fotográficos ou audiovisuais para a comprovação do evento, trago à baila entendimento firmado por este Tribunal, expresso nos subitens 9.2.1 e 9.2.2 do Acórdão 1459/2012-TCU-Plenário:
‘9.2.1 a análise de prestação de contas relativas a convênios celebrados pelo Ministério do Turismo deve observar, quanto aos documentos que a compõem, a legislação vigente à época da celebração da avença e o prescrito no termo de ajuste, sendo sempre necessário que o cumprimento do objeto pelo convenente reste indubitavelmente comprovado;
9.2.2 para as situações anteriores a 2010, caso os documentos enumerados no art. 28 Instrução Normativa STN 1/97 e no art. 58 da então vigente Portaria Interministerial 127/2008 não sejam suficientes para comprovar a execução do objeto do convênio, poderão ser exigidos outros elementos de prova, tais como os estabelecidos a partir daquele ano (fotografias, jornais pós evento, CDs, DVDs, entre outros) ;’
16. Duas observações são necessárias em relação ao julgado ora transcrito. A primeira relaciona-se ao fato de que as exigências versadas em outros elementos de prova (fotografias, filmagens) para convênios anteriores a 2010 encontra guarida no magistério jurisprudencial desta Corte de Contas, razão pela qual pode ser oposta pelo MTur para fins de aprovação física do ajuste. 
17. A segunda refere-se à questão de que se trata de uma forma ancilar de comprovação de despesas, e não de documentação comprobatória taxativa ou expressamente definida por lei ou ainda por ato normativo. Creio que a decisão teve o objetivo de esclarecer, à guisa exemplificativa, a possibilidade de emprego por gestores de outros meios de prova com o fim de atestar a execução dos objetos dos convênios pactuados quando os documentos fixados pelas normas existentes à época fossem insuficientes.
18. Como não houve fiscalização in loco pelo Concedente na data do evento em exame, é imprescindível que constem nos autos evidências da efetiva realização dos shows nos moldes pactuados, tais como fotografias, filmagens, publicação em jornais, revistas ou reportagens em rádio ou televisão. Também necessária a comprovação do destaque à logomarca do concedente no evento, o que não deve se configurar como mera falha formal, porquanto essencial para demonstrar a vinculação da festividade ao MTur, e, consequentemente, o nexo causal entre os recursos repassados e as despesas incorridas.
19. Nesse contexto, considerando os elementos contidos nos autos, não é possível identificar o cumprimento do objeto pactuado.”
13.	No caso do “Recordando o São João”, objeto do Convênio 704.210/2009, o órgão concedente registrou, nos termos do Parecer de Análise de Prestação de Contas 583/2010 (peça 21) , não ter supervisionado in loco a execução do objeto do ajuste, considerando a sua reduzida capacidade operacional e administrativa dos servidores aptos a fazer fiscalização,  a simultaneidade de ocorrência de eventos dessa natureza em diversas localidades e a exiguidade entre a data da celebração do ajuste e o início da realização do evento (peça 21, p. 9) . 
14.	É nesse contexto e com base nas disposições do Convênio (Cláusula Décima Segunda, parágrafo segundo, alíneas e e j, peça 4) que o concedente buscou junto ao convenente outros elementos, como fotografias, filmagens, publicação pré e pós evento na mídia, que pudessem evidenciar a correta execução física do evento.
15.	 O ex-Prefeito, como já mencionei alhures, não apresentou as fotografias, as filmagens nem comprovantes de veiculação do evento nas emissoras. Da defesa oferecida, destaca-se a alegação no sentido de desconhecimento dos termos do convênio e da tentativa de afastar a sua responsabilidade, bem como da inexistência de dolo, dano ao erário e de ato ímprobo. 
16.	No caso de desconhecimento do teor do convênio e da tentativa de afastar sua responsabilidade, nem um nem outro argumento prosperam a seu favor. O ex-prefeito assinou o ajuste, portanto deveria, se não o fez, ter lido os termos com os quais se comprometera a fielmente cumprir, tornando-se responsável. E, ainda que não tenha obtido cópia imediata de sua versão assinada, poderia buscá-la obter a qualquer tempo junto ao concedente e/ou junto ao Siconv – Sistema de Gestão de Convênios e Contratos de Repasse do Governo Federal. Logo, inescusável a tentativa de justificar-se por desconhecer termos da avença.
17.	A eventual delegação de competência ao então Secretário Municipal de Cultura e Turismo arguida pelo ex-Prefeito, que sequer restou comprovada documentalmente nestes autos, não afasta sua responsabilidade pela boa e regular aplicação dos recursos públicos no objeto pactuado. Ao ex-gestor, signatário do ajuste, compete responder pela avença, seja porque executou diretamente o objeto, seja porque o faz em razão da remanescente responsabilidade do delegante em relação aos atos do delegado. Nesse sentido, eis alguns enunciados (“Jurisprudência Selecionada” do TCU) :
Enunciado: “O signatário do convênio assume a responsabilidade pela correta aplicação dos recursos transferidos e, mesmo delegando atribuições para realização de pagamentos, acompanhamento físico do ajuste ou prestação de contas, responde solidariamente pelos atos praticados pelos delegados escolhidos (culpa in eligendo e in vigilando) .” (Acórdão 2360/2015-TCU-Plenário, rel. Min. Benjamin Zymler) 
Enunciado: “A delegação de poderes não exime a responsabilidade do gestor por atos de sua competência primária, pois, ao delegar suas atribuições, o administrador tem obrigação de escolher bem o subordinado e assume o ônus de supervisioná-lo.” (Acórdão 10463/2016-TCU-Segunda Câmara, rel. Min. Subst. André de Carvalho) 
Enunciado: “A responsabilidade do prefeito na execução de convênio advém da sua condição de signatário do ajuste, que o faz garantidor da correta aplicação dos recursos. Assim, mesmo que não pratique atos referentes à execução, deve adotar providências para que esta ocorra dentro dos parâmetros legais, sob pena de responder por culpa in eligendo ou culpa in vigilando.” (Acórdão 2059/2015-TCU-Plenário, rel. Min. Benjamin Zymler) 
Enunciado: “A delegação de competência não implica delegação de responsabilidade, competindo ao gestor delegante a fiscalização dos atos de seus subordinados, especialmente em situações nas quais, pela importância do objeto e pela materialidade dos recursos envolvidos, a necessidade de supervisão não pode ser subestimada.” (Acórdão 2457/2017-TCU-Plenário, rel. Min. José Múcio) 
18.	Sobre a alegada inexistência de ato ímprobo, impõe esclarecer que esta TCE trata especificamente da não comprovação da correta aplicação dos recursos públicos no objeto do Convênio 704.210/2009, não perscrutando a incidência da Lei 8.429/1992. 
19.	No que se refere à suscitada inocorrência de dolo, cabe destacar que, para fins de ressarcimento ao erário, a responsabilidade dos jurisdicionados perante o TCU caracteriza-se pela constatação de culpa stricto sensu, sendo desnecessário demonstrar a conduta dolosa ou a má-fé do gestor (v.g.: Acórdão 185/2016-TCU-Plenário, rel. Min. Vital do Rêgo; 6.943/2015 – 1ª Câmara, rel. Min. Bruno Dantas; 11.441/2011 – 2ª Câmara, rel. Min. Aroldo Cedraz) . Para a aplicação de multas e demais sanções administrativas deve-se verificar a ocorrência de culpa grave ou dolo do gestor (v.g.: Acórdão 1942/2012-TCU-Segunda Câmara, rel. Min. Aroldo Cedraz; Acórdão 2391/2018-TCU-Plenário, rel. Min. Benjamim Zymler) .
20.	Por oportuno, reproduzo, a seguir, dois enunciados da Jurisprudência Selecionada do TCU, ambos referentes ao já mencionado Acórdão 2391/2018-TCU-Plenário, em que a questão da responsabilização dos agentes públicos foi bem abordada, inclusive com a interpretação da Lei 13.655/2018 (Lei da Segurança Jurídica) que acrescentou novas disposições na Lei de Introdução às Normas do Direito Brasileiro (LINDB) : 
“Enunciado: Para fins do exercício do poder sancionatório do TCU, erro grosseiro é o que decorreu de grave inobservância do dever de cuidado, isto é, que foi praticado com culpa grave.
Enunciado: O dever de indenizar os prejuízos ao erário permanece sujeito à comprovação de dolo ou culpa, sem qualquer gradação, como é de praxe no âmbito da responsabilidade aquiliana, inclusive para fins do direito de regresso (art. 37, § 6º, da Constituição Federal) . As alterações promovidas na Lei de Introdução às Normas do Direito Brasileiro (LINDB) pela Lei 13.655/2018, em especial a inclusão do art. 28, não provocaram modificação nos requisitos necessários para a responsabilidade financeira por débito.”
21.	Sobre os contratos de exclusividade, registrados em cartório, entre a empresa Antonio André Sobrinho – ME e os artistas, o responsável não os apresentou, apesar da exigência do ajuste (Cláusula Terceira, no item II, subitem ‘ll’, peça 4) e do Acórdão 96/2008-TCU-Plenário (rel. Min. Benjamin Zymler) , decisum expressamente consignado nos termos do Convênio 704.210/2009.
22.	As cartas de exclusividade da peça 24 não servem ao propósito de justificar a inviabilidade de competição do art. 25, inciso III, da Lei 8.666/1993, de modo a legitimar a contratação direta da empresa que atuou como intermediária para contratar as bandas que fariam os shows no evento “Recordando o São João”, tampouco justificam a contratação dos serviços de iluminação, sonorização, instalação de banheiros químicos e divulgação do evento na mídia, os quais deveriam ser licitados. 
23.	Nesse sentido, eis o Acórdão 1435/2017-TCU-Plenário, proferido nos autos da Consulta formulada pelo Ministério do Turismo (TC Processo 022.552/2016-2, rel. Min. Vital do Rêgo) : 
“9.1. conhecer da consulta, por atender aos requisitos de admissibilidade;
9.2. responder ao consulente que:
9.2.1. a apresentação apenas de autorização/atesto/carta de exclusividade que confere exclusividade ao empresário do artista somente para o (s) dia (s) correspondente (s) à apresentação deste, sendo ainda restrita à localidade do evento, não atende aos pressupostos do art. 25, inciso III, da Lei 8.666/1993, representando impropriedade na execução do convênio;
9.2.2. do mesmo modo, contrariam o sobredito dispositivo legal as situações de contrato de exclusividade – entre o artista/banda e o empresário – apresentado sem registro em cartório, bem como de não apresentação, pelo convenente, do próprio contrato de exclusividade;
9.2.3. tais situações, no entanto, podem não ensejar, por si sós, o julgamento pela irregularidade das contas tampouco a condenação em débito do (s) responsável (is) , a partir das circunstâncias inerentes a cada caso concreto, uma vez que a existência de dano aos cofres públicos, a ser comprovada mediante instauração da devida tomada de contas especial, tende a se evidenciar em cada caso, entre outras questões, quando:
9.2.3.1. houver indícios de inexecução do evento objeto do convênio; ou
9.2.3.2. não for possível comprovar o nexo de causalidade, ou seja, que os pagamentos tenham sido recebidos pelo artista ou por seu representante devidamente habilitado, seja detentor de contrato de exclusividade, portador de instrumento de procuração ou carta de exclusividade, devidamente registrados em cartório.
9.3. enviar cópia deste acórdão, acompanhado do relatório e do voto que o fundamentam, ao Ministro do Turismo;
9.4. determinar o arquivamento do presente processo.”
24.	Mais recentemente, o Tribunal Proferiu o Acórdão 936/2019-TCU-Plenário, em que revisitou o tema, e assim decidiu:
“9.5. dar ciência ao Ministério do Turismo, no que tange ao uso de recursos públicos de novos convênios para a contratação de produtoras e artistas com fundamento no art. 25, inciso III, da Lei 8.666/1993, do disposto nos itens a seguir, para que seja considerado na formalização e exame das respectivas prestações de contas:
9.5.1. a existência de instrumentos de procuração, cartas de exclusividade e outros documentos de caráter temporário, conferidos a empresas intermediárias, por artistas ou por seus representantes exclusivos, como resultado das tratativas para a realização de eventos custeados com recursos federais, não configura a hipótese de inviabilidade de competição, prevista no art. 25, caput, da Lei 8.666/1993;” 
25. 	O quadro fático destes autos mostra a impossibilidade de se firmar o nexo causal entre os recursos públicos da avença, os gastos incorridos e a execução do objeto, sobretudo em face dos indícios de inexecução do evento, hipótese do subitem 9.2.3.1 do Acórdão 1435/2017-TCU-Plenário, retromencionado. A falta de fotografias, filmagens e comprovantes de divulgação pré e pós evento impossibilita afirmar a realização física do evento, conduzindo à caraterização do débito.  
26.	Agrava a situação a ausência nos autos dos contratos de exclusividade das bandas/artistas para os shows do “Recordando o São João”. Com exceção dos dados constantes do Plano de Trabalho aprovado (peça 20) , não constam outros documentos nos autos, nem mesmo de natureza fiscal, que discriminem as despesas incorridas individualmente com cada uma das bandas, e também com os serviços de estrutura, como iluminação, sonorização, instalação de banheiros químicos, itens para os quais há completa insegurança em se apontar a sua efetiva realização. 
27.	Nos documentos que integram a prestação de contas do convênio não há detalhamento da execução do objeto. Os dados são genéricos, referem-se ao evento, no valor total do ajuste. Exemplo: a nota fiscal 000235 (peça 18) , emitida em 23/07/2009, com condição de pagamento “à vista”, especificou tratar de contratação das bandas para o evento objeto do Convênio 704.210/2009, no valor de R$160.000,00, montante exato do Convênio 704.210/2009. Mas esse documento fiscal, por si só, não permite afirmar a realização do evento nem evidenciar a causalidade entre os recursos públicos, somente creditados na conta do convenente em 15/10/2009 (peça 8, p. 1) , e a execução do objeto do referido ajuste. Faltam provas da execução física do objeto, com o detalhamento de cumprimento de suas metas. 
28.	Anoto ainda não haver nos termos de Convênio 704.210/2009 exigência expressa sobre a comprovação do pagamento/recebimento dos cachês das bandas/artistas, tampouco existe a alínea “pp” do item II da Cláusula Terceira do acordo (peça 4, p. 7) , como indicado equivocadamente no ofício de citação da peça 55.
29. 	Não obstante tal esclarecimento, a exigência constante da citação sequer foi comentada pelo responsável, que não enfrentou a falta de comprovação do pagamento/recebimento dos cachês. Sem dúvida a apresentação de tais documentos ou quaisquer outros complementares capazes de atestar  que os pagamentos tivessem sido recebidos pelas bandas/artistas ou por seus representantes devidamente habilitados, teria contribuído para a evidenciação da execução física do objeto e da formação do necessário e já abordado vínculo causal entre os recursos públicos e a realização da avença. 
30.	Nesse sentido, destaco que na sessão de 19/02/2019, este Colegiado julgou irregulares as contas de responsável, imputando-lhe débito e multa proporcional ao dano causado ao erário, por conta da falta de recibos de cachês supostamente pagos aos artistas contratados para o evento, em situação que se assemelha ao presente caso. Eis o excerto do voto condutor do Acórdão 941/2019-TCU-Segunda Câmara (rel. Min. Aroldo Cedraz) :
“Aprecia-se nesta oportunidade Tomada de Contas Especial (TCE) instaurada pela Coordenação de Contabilidade do Ministério do Turismo (MTur) , em desfavor do Sr. (...) , por irregularidades na execução física e financeira do Convênio 600/2008, que tinha por objeto ‘apoiar a implementação do Projeto denominado ‘São João de Boqueirão-PB de 2008’ (Peça 2, p. 37-53) .
 (...) 
 8. Por fim, assegura [a unidade técnica] que o responsável não logrou êxito em comprovar plenamente a boa e regular aplicação dos recursos federais transferidos para execução do Convênio 600/2008, tendo sido constatadas as seguintes irregularidades: 
 (...) 
b) contratação da empresa [...], por inexigibilidade de licitação, para fornecer os serviços referentes às atrações artísticas, fundamentada numa carta de exclusividade conferida pelos representantes dos artistas, especialmente para o dia e localidade do evento, em descumprimento ao Acórdão 96/2008-TCU-Plenário e ao art. 25, inciso III, da Lei 8.666/1993, e a não apresentação de recibos dos cachês supostamente pagos, impedindo afirmar que o montante pago à referida empresa corresponde à soma dos valores que foram efetivamente pagos aos artistas que se apresentaram no evento, em descumprimento ao art. 63 da Lei 4.320/1964, ao art. 93 do Decreto Lei 200/1967, e ao inciso II do § 2º do art. 50 da Portaria Interministerial 127/2008, evidenciadas na Nota Técnica de Reanálise Financeira 573/2013, de 11/10/2013 (Peça 3, p. 38-41) . 
9. Manifesto-me de acordo com a proposta da unidade técnica, acolhida pelo Ministério Público especializado, cujos fundamentos incorporo às minhas razões de decidir.
 (...) 
14. Quanto à impugnação das despesas referente a esse item, cabe esclarecer [que o] Acórdão 1435/2017-TCU-Plenário firmou entendimento de que tal situação, por si só, pode não ensejar a condenação em débito do responsável. Devem ser avaliadas as circunstâncias inerentes a cada caso concreto. 
15. No presente caso, não foi possível comprovar o nexo de causalidade em relação às despesas realizadas com as atrações artísticas, pois não foram apresentados recibos dos cachês supostamente pagos, impedindo afirmar que o montante pago à referida empresa corresponde à soma dos valores que foram efetivamente pagos aos artistas que se apresentaram no evento.
16. Concordo com a sugestão do Ministério Público de Contas de que o termo inicial do débito seja retificado para 12/8/2008, que corresponde à data do crédito dos recursos na conta bancária específica, nos termos do artigo 9º, inciso I, da IN/TCU 71/2012 (ver documento à Peça 2, p 75) . 
17. Assim, inexistentes nos autos elementos hábeis a comprovar a boa e regular aplicação dos recursos repassados pelo Ministério do Turismo, não há outro encaminhamento a ser dado ao presente processo que não o julgamento pela irregularidade das contas do Sr. (...) , e condená-lo ao pagamento do débito apurado, devidamente atualizado a partir da data da efetiva disponibilização dos recursos.
18. Considero, ainda, apropriado aplicar ao responsável multa, conforme previsão dos arts. 19, caput, in fine, e 57 da Lei 8.443/1992, cujo valor, em face do montante atualizado do débito, fixo em R$ 17.000,00 (dezessete mil reais) ” Grifei.
31.	Assim, considerando que constitui, pois, ônus daquele que recebe verba pública evidenciar a boa e regular aplicação dos recursos federais que lhe foram confiados, e tendo em vista a falta de comprovação do correto emprego dos recursos públicos no objeto da avença, acolho integralmente a proposta da unidade técnica e do Ministério Público junto ao TCU no sentido de julgar irregulares as contas do responsável, atribuindo-lhe o débito apurado e aplicando-lhe a multa prevista no art. 57 da Lei 8.443/1992. 
32.	Quanto à contratação direta de empresa Antonio André Sobrinho – ME  (nome de fantasia Éden Representações Artísticas) para a realização do evento do Convênio 704.210/2009, objeto da audiência, o ex-gestor não afastou a irregularidade, já comentada anteriormente, inclusive com destaque aos precedentes do TCU sobre a matéria (Acórdão 1435/2017-TCU-Plenário, rel. Min. Vital do Rêgo e Acórdão 936/2019-TCU-Plenário, rel. Min. José Múcio) , o que impõe a aplicação da multa prevista no art. 58, inciso II, da Lei 8.443/1992, nos moldes do Acórdão 1657/2019-TCU-Segunda Câmara, de minha relatoria.
	Diante do exposto, acolho os pareceres da unidade técnica e do MP/TCU e manifesto-me por que seja adotada a deliberação que ora submeto a este Colegiado.
	T.C.U., Sala das Sessões, em 21de maio de 2019.   
MARCOS BEMQUERER COSTA
Relator